【裁判字號】    90,家訴,117
【裁判日期】    901130
【裁判案由】    確認婚姻不成立
【裁判全文】
臺灣高雄地方法院民事判決  九十年度家訴字第一一七號
    原      告  乙○○
    被      告  甲○○
右當事人間確認婚姻不成立事件，本院判決如左：
    主    文
確認原告與被告間之婚姻關係不成立。
訴訟費用由被告負擔。
    事實與理由
壹、原告方面：
一、聲明：如主文所示。
二、陳述：緣原告（原名乙○○）與被告（原名王淑芳，後改名為王凱柔，嗣再改名
    為甲○○）於八十六年一月二十五日結婚，然因被告之精神狀態異常，且經常有
    自殺之情況，致使兩人無法共同生活，兩造遂於八十八年十二月十三日協議離婚
    ，並辦理離婚登記。嗣因被告於八十九年十月間請求原告與其復合，並承諾就醫
    ，原告念其可憫，遂允其要求，以被告於八十九年十月三日自行製作、填寫之結
    婚證書，於同年十月十三日協同至戶政機關辦理結婚登記，並口頭約定觀察期間
    為一年，除此之外，並無舉行任何公開儀式，自與民法第九百八十二條所規定結
    婚之要件不符，是兩造間之婚姻應不成立。又兩造登記結婚後，被告仍無改善之
    情況與誠意，故原告乃依民事訴訟法第五百六十八條之規定，請求確認兩造間之
    婚姻不成立。至原告雖曾與被告至麥當勞吃飯，然原告並不知道當日是為舉行兩
    造之結婚喜宴，更不知悉被告有偕同其朋友到場觀禮，另被告所提出之照片是兩
    造於大頭貼之照相機器前所攝，亦不足構成任何公開儀式。並提出兩造之戶籍謄
    本、結婚證書影本等各一份為證，並聲請訊問證人黎維勳、黎劉秀滿。
貳、被告方面：
一、聲明：
  (一)原告之訴駁回。
  (二)訴訟費用由原告負擔。
二、陳述：被告並無精神異常，而無法與原告同居生活。至兩造之所以離婚是因為原
    告無故離家出走，經被告耗費時間調查，始知悉原告已另結交女友，原告並以搬
    回家與被告同住為條件，促使被告與原告協議離婚，被告為讓與前夫所生之二名
    女兒能看到被告與原告仍同住一起之景象，乃同意離婚。惟離婚後，被告竟仍需
    要供給原告生活費，嗣兩人再經協調願意復合，但被告深怕原告施計讓該段婚姻
    不成立，所以當兩造提出結婚時，被告即與被告之命理老師歐盈妤商議，由被告
    與原告一起在麥當勞請客用餐，並請歐盈妤和其好友共三人前來用餐，以為觀禮
    ，然被告並無告知原告當日用餐之目的，其亦不知歐盈妤與其好友同在餐廳用餐
    ，以防止原告反悔；至於在麥當勞用餐之其他不特定之人亦不知兩造正在舉行婚
    宴，被告亦無張貼任何告示，另被告並與原告拍攝大頭貼留証，更簽有結婚證書
    ，其上有另一對夫妻之簽名，此外兩造之婚姻復經戶籍上之登記，故該段婚姻完
    全合乎民法第九百八十二條之規定，原告請求確認婚姻不成立，自屬無據，應予
    駁回。
參、按結婚，應有公開儀式及二人以上之證人，經依戶籍法為結婚之登記者，推定其
    已結婚，民法第九百八十二條定有明文，又所謂結婚應有公開之儀式，指結婚之
    當事人應行定式之禮儀，使不特定人得以共聞共見認識其為結婚者而言，又依戶
    籍法為結婚之登記者，既為「推定」自得以反證推翻之，另婚姻無效之訴與婚姻
    不成立之訴不同，兩造未依民法第九百八十二條第一項規定舉行公開儀式，亦即
    無結婚之事實，僅在戶籍上為結婚之登記，而有婚姻之形式，核此情形係屬婚姻
    不成立，與結婚而不具備民法第九百八十二條第一項之方式應為無效者不同，最
    高法院五十一年度台上字第五五一號、八十四年度台上字第八二九號、七十八年
    度台上字第二○一三號亦分別著有判例、判決可資參照。
肆、經查，本件原告起訴主張兩造曾於八十六年一月二十五日結婚，並於八十八年十
    二月十三日協議離婚，及辦理離婚登記。嗣再於八十九年十月十三日協同至戶政
    機關辦理結婚登記等情，核與原告所提出之戶籍謄本相符，被告對此亦不為爭執
    ，堪信為真實。再查，被告雖辯稱兩造簽有結婚證書，其上並有其他二名證人之
    簽名，惟其亦自承該結婚證書上原告之簽名是由其所代簽，印章則是經過原告所
    同意蓋用，至主婚人黎維勳之簽名亦是由他人所代寫云云，原告復否認有同意被
    告蓋用印章，並陳稱兩造於離婚前，有共同刻一對印章，但其並無帶走等語；再
    參以原告之父母黎維勳、黎劉秀滿復到庭證述其等並無在系爭結婚證書上之主婚
    人及證婚人處簽名蓋章，亦不知悉兩造舉行過結婚典禮，故結婚證書之真實性已
    有可議，實不足以證明兩造有舉行任何定式之儀式。又查，被告復辯稱其與原告
    於九十年十月份某日至麥當勞吃飯，並有三位知悉兩造正在舉行結婚喜宴之朋友
    到場觀禮；然被告復自承原告並不知悉當日係為舉辦兩人之婚宴而吃飯，亦對於
    現場另有被告之朋友觀禮一事不知情，而被告亦無張貼任何告示以明舉行婚禮之
    意，是當日在麥當勞吃飯之其他顧客或不特定之人，並不知道兩造在舉行婚宴等
    語，原告亦對於兩造確曾於麥當勞吃飯一事不為爭執，惟主張其不知道是舉行婚
    宴、亦不認識被告之朋友，其以為當日只有兩造一起吃飯等語，是足證兩造於麥
    當勞吃飯時，原告並無與被告舉行婚宴之意思，而認係普通之餐聚，此亦非定式
    之結婚儀式；況麥當勞雖為一公眾得出入之場所，惟不特定之人仍無法知悉兩造
    係在舉行婚宴，僅有被告特定朋友到場觀禮，並不足構成不特定之人得以共見共
    聞之公開程度；至被告另提出之照片，僅為兩造一般之生活照，亦無法為舉行公
    開儀式之證明，併此敘明。從而，原告主張兩造除偕同至戶政機關辦理結婚登記
    ，並無舉行任何之公開之儀式等情，堪信為真實。是原告嗣雖與被告持系爭結婚
    證書向戶政機關申請為結婚登記，依法而得推定其等業已結婚，惟該結婚證書上
    之結婚人「乙○○」、主婚人「黎維勳」、證婚人「黎劉秀滿」之印文、署押乃
    係被告自為或託他人所為，且兩造結婚並未舉行公開之禮儀使他人得以共見共聞
    ，已如上述，故其等已結婚之推定自因此而經推翻。是兩造既未依民法第九百八
    十二條第一項規定舉行公開儀式，亦即無結婚之事實，其等僅在戶籍上為結婚之
    登記而有婚姻之形式，核此情形即屬婚姻不成立，而兩造於戶籍資料上因有上開
    記事，其等即有被認定業已合法結婚之危險，原告自有即受確認判決之法律上利
    益，從而本件原告據以提起本訴，請求確認兩造間之婚姻關係不成立，依法洵屬
    正當，自應予以准許。
伍、據上論結，本件原告之訴為有理由，依民事訴訟法第七十八條，判決如主文。
中      華      民      國    九十      年    十一    月      三十      日
                              臺灣高雄地方法院民事第一庭
~B法      官  林靜梅
右正本證明與原本無異。
如不服本判決，應於送達後廿日內，向本院提出上訴狀。
中      華      民      國    九十      年     十一     月    三十      日
~B法院書記官  曾瓊玉


司法院資訊處製作；財團法人民間司法改革基金會備份。
